【裁判字號】    94,上,996
【裁判日期】    950607
【裁判案由】    確認優先購買權
【裁判全文】
臺灣高等法院民事判決                   94年度上字第996號
上  訴  人  乙○○
訴訟代理人  周承武律師
被 上 訴人  甲○○
            丙○○
上列當事人間確認優先購買權事件，上訴人對於中華民國94年10
月20日台灣桃園地方法院94年度重訴字第 204號第一審判決提起
上訴，經本院於95年5月24日言詞辯論終結，並判決如下：
    主    文
上訴駁回。
第二審訴訟費用由上訴人負擔。
    事實及理由
一、被上訴人丙○○未於言詞辯論期日到場，核無民事訴訟法第
    386 條所列各款情形，依上訴人之聲請，由其一造辯論而為
    判決。
二、上訴人起訴主張：
  (一)臺灣桃園地方法院（以下簡稱桃園地院）92年度執字第
    26442 號強制執行事件，將被上訴人丙○○所有之坐落桃園
    縣龜山鄉○○段第565地號土地應有部分12分之1予以查封拍
    賣，被上訴人甲○○於民國94年 2月17日以新臺幣（下同）
    3,560,099 元得標，然查封當時上訴人為系爭土地之共有人
    ，上訴人並自89年10月20日起開始承租全部系爭土地供作停
    放進口汽車之用且設置圍牆，嗣因沒有進口汽車，始於92年
    間轉租給訴外人阮國賜當停車場，該系爭土地雖由阮國賜占
    有，但實際承租人仍為上訴人。又上訴人已於94年2月18 日
    、94年3月25日、94年3月28日依土地法第34條之1第4項、同
    法第104條第 1項、第107條第1項、第2項之規定，聲明願以
    同一條件價格優先承買系爭土地，惟執行法院就上訴人之聲
    請，並未通知上訴人准予購買或駁回聲請，且因執行法院未
    依規定通知上訴人，致上訴人喪失優先承買之權利，爰依強
    制執行法第15條之規定提起第三人異議之訴。
  (二)上訴聲明：
    1.原判決廢棄。
    2.確認上訴人就坐落桃園縣龜山鄉○○段第565地號被上訴
      人丙○○應有部分12分之1之應有部分有優先購買權存在
      。
三、被上訴人甲○○以：
  (一)系爭第565地號土地經桃園地院92年度執字第26442號強制執
    行案件於94年2月17日進行第一次拍賣，由被上訴人以
    3,560,099 元得標，桃園地院已於94年4月9日發給不動產權
    利移轉證書，故被上訴人已取得系爭第 565地號土地之所有
    權。而系爭第 565地號土地於進行上開第一次拍賣時，上訴
    人並非系爭土地之共有人，且斯時土地承租人係訴外人阮國
    賜，上訴人既非土地共有人，亦非土地承租人，依法並無優
    先購買權。況依土地法第104條之規定，承租人需建築房屋
    才有優先承買權等語，資為抗辯。
  (二)答辯聲明：請求駁回上訴人之上訴。
四、被上訴人丙○○部分：
  被上訴人經合法通知，未於言詞辯論期日到場，亦未提出書狀
  作何聲明或陳述。
五、兩造不爭執之事實：
  (一)上訴人於92年間原雖為系爭土地之共有人，惟嗣於系爭土地
    拍定時（94年 2月17日），已非系爭土地之共有人，有土地
    登記謄本附於桃園地院92年度執字第 26442號影印卷可參，
    且為上訴人所自認，堪信為真。
  (二)依土地登記簿謄本所示，系爭土地之地目為「雜」，但使用
    分區、使用地類別均為「空白」。
  (三)系爭土地在進行拍賣時，係由阮國賜承租當停車場使用之事
    實，為兩造所不爭執，亦信屬實在。
六、兩造爭點之論述：
  上訴人主張有優先承買權，其主張是否可採，茲析述如次：
  (一)上訴人於起訴時雖主張基於土地共有人之身分有優先承買權
    ，但於原法院行言詞辯論時，已聲明僅基於承租人之地位主
    張優先承買權（原審卷第67頁），而上訴人既非土地共有人
    ，當然無從依土地法第34條之1第4項主張優先承買權。
  (二)按基地出賣時，地上權人、典權人或承租人有依同樣條件優
    先購買之權；出賣人未通知優先購買權人而與第三人訂立買
    賣契約者，其契約不得對抗優先購買權人；出租人出賣或出
    典耕地時，承租人有依同樣條件優先承買或承典之權，土地
    法第104條、第107條第1項固定有明文。惟查：
    1.按土地法第104條係規定租用基地「建築房屋」之承租人
      ，於出租人之基地出賣時，有優先承買權，旨在使基地與
      基地上之房屋合歸一人所有，以盡經濟上之效用，並杜紛
      爭，如基地承租人於基地上根本未為房屋之建築者，當無
      該條規定之適用（最高法院65年台上字第 530號判例參照
      ）。上訴人自承系爭土地拍賣時係訴外人阮國賜在經營「
      停車場」，而依上訴人提出之土地租賃契約書第六條記載
      「出租土地係供停車場使用，不得搭建任何建築物」（原
      審卷第23頁），核與上訴人於原法院陳述：「（問：在系
      爭土地上是否有任何建築物？），答：我們有簡單設置圍
      牆」等情相符，足證上訴人在系爭基地上根本未為房屋之
      建築，揆諸前開說明，自無土地法第 104條之適用，上訴
      人據此主張其有優先承買權，洵屬無據。
    (二)按「以自任耕作為目的，約定支付地租，使用他人之農地
      者，為耕地租用。前項所稱耕作，包括漁牧。」、「出租
      人出賣或出典耕地時，承租人有依同樣條件優先承買或承
      典之權。」，土地法第 106條、第107條第1項固有明文，
      依條文規定之順序可知，限於第 106條所指之「耕地」承
      租人始有優先承買權，甚明。系爭土地地目為「雜」，使
      用分區、使用地類別均為「空白」，顯非屬「耕地」，則
      本件土地與土地法第107條第1項規範之客體要件不符，上
      訴人以之主張其有優先承買權云云，亦屬無理由。
五、綜上所述，上訴人主張本於土地法第34條之1第4項、第104
    條第1項、第107條第1項之規定，主張其就系爭土地有優先
    承買權，為無理由，應予駁回。是則原審為上訴人敗訴之判
    決，於法並無不合。上訴人提起上訴未提出上訴理由，其上
    訴為無理由，應予駁回。
六、據上論結，本件上訴為無理由，依民事訴訟法第449條第1項
    、第78條、第463條、第385條第1項前段，判決如主文。
中    華    民    國    95    年    6     月    7     日
                  民事第二庭  審判長法  官  吳謙仁
                                    法  官  李瓊蔭
                                    法  官  蘇瑞華
正本係照原本作成。
如不服本判決，應於收受送達後20日內向本院提出上訴書狀，其
未表明上訴理由者，應於提出上訴後20日內向本院補提理由書狀
（均須按他造當事人之人數附繕本）上訴時應提出委任律師或具
有律師資格之人之委任狀；委任有律師資格者，另應附具律師資
格證書及釋明委任人與受任人有民事訴訟法第466條之一第一項
但書或第二項（詳附註）所定關係之釋明文書影本。
中    華    民    國    95    年    6     月    8     日
                                    書記官  賴以真
附註：
民事訴訟法第四百六十六條之一（第一項、第二項）：
對於第二審判決上訴，上訴人應委任律師為訴訟代理人。但上訴
人或其他法定代理人具有律師資格者，不在此限。
上訴人之配偶、三親等內之血親、二親等內之姻親，或上訴人為
法人、中央或地方機關時，其所屬專任人員具有律師資格並經法
院認為適當者，亦得為第三審訴訟代理人。


司法院資訊處製作；財團法人民間司法改革基金會備份。
